臺中高等行政法院裁定　　　　　　　　　　　　　　　九十三年度訴更一字第二號
　　　　　　　　　　　　　　　.
　　原　　　告　甲○○
　　　　　　　　乙○○
　　　　　　　　丙○○
　　　　　　　即原告呂定周之.
　　　　　　　　丁○○
　　　　　　　　戊○○
　　　　　　　　己○○
　　　　　　　　庚○○
　　　　　　　　辛○○
　　　　　　　　壬○○
　　　　　　　　癸○○
　　　　　　　　子○○
　　　　　　　　丑○○
　　　　　　　　寅○○
　　　　　　　　卯○○
　　　　　　　　辰○○
　　　　　　　　巳○○
　　　　　　　　午○○
　　　　　　　　未○○
　　　　　　　　申○○
　　　　　　　　酉　○
　　　　　　　　戌○○
　　　　　　　　亥　○
　　　　　　　　天　○
　　　　　　　　地○○
　　　　　　　　宇　○
　　　　　　　　宙○○
　　　　　　　　玄○○
　　　　　　　　黃○○
　　　　　　　　Ａ○○
　　右二十九人
　　共　　　同
　　訴訟代理人　裘佩恩律師
　　原告參加人　Ｃ○○
　　　　　　　　Ｄ○○
　　　　　　　　Ｅ○○
　　被　　　告　臺中市政府
　　代　表　人　Ｂ○○
　　訴訟代理人　吳志清律師
右當事人間因收回被徵收土地事件，原告不服內政部中華民國九十一年五月六日台內
訴字第０九一０００三九一五號訴願決定，提起行政訴訟。本院判決後，經最高行政
法院發回更審，本院更為裁定如左︰
　　主  文
原告之訴及追加之訴均駁回。
本審及發回前上訴審訴訟費用均由原告負擔。
　　理  由
一、本件訴訟繫屬中原告呂定周於九十三年三月一日死亡，其繼承人丙○○聲明承受
    訴訟，核無不合，先予敘明。
二、按「訴狀送達後，原告不得將原訴變更或追加他訴。但經被告同意，或行政法院
    認為適當者，不在此限。被告於訴之變更或追加無異議，而為本案之言詞辯論者
    ，視為同意變更或追加。」為行政訴訟法第一百十一條第一項、第二項所明定。
    原告提起本件訴訟，其在本院前審訴之聲明為：
（一）先位聲明：
  １、訴願決定及原處分（被告未於期限內做出否准處分之不作為處分及被告於九十
      一年一月十七日所作府地用字第０九一０００二七六八號處分）均撤銷。
  ２、被告應對「照原徵收價額收回文小六十學校預定地被徵收土地」，作成准予收
      回之行政處分。
（二）備位聲明：
      被告應給付原告新台幣十六億五千二百三十萬六千五百元，並自本起訴狀送達
      之日起至清償日止，按年利率百分之五計算之利息。
      嗣原告於本審訴之聲明為：
  １、訴願決定及原處分（被告於九十一年一月十七日所作府地用字第０九一０００
      二七六八號處分）均撤銷。
  ２、被告應對「照原徵收價額收回文小六十學校預定地被徵收土地」（如原告九十
      三年七月二十七日陳報狀附表一所示），作成准予收回之行政處分。
  ３、倘因公益考量認為不宜判准前二項之聲明，請依行政訴訟法第一百九十八條情
      況判決規定，諭知原處分違法並依同法第一百九十九條第一項規定判命被告應
      給付原告各如原告九十三年六月二十九日準備書狀（一）附表一所載金額，並
      自起訴狀繕本送達之日起至清償日止，按年息百分之五計算之利息（參本院九
      十三年六月二十九日筆錄第四頁）。
　　  經核上開３部分，被告並無異議，而為本案之言詞辯論，視為同意追加，且本
      院亦認為適當，其追加非法所不許，亦先敘明。
三、按「人民因中央或地方機關之違法行政處分，認為損害其權利或法律上之利益，
    經依訴願法提起訴願而不服其決定，或提起訴願逾三個月不為決定，得向高等行
    政法院提起撤銷訴訟。」、「原告之訴，有左列各款情形之一者，行政法院應以
    裁定駁回之。˙˙˙十、起訴不合程式或不備其他要件者。」行政訴訟法第四條
    第一項、第一百零七條第一項第十款定有明文。所謂行政處分，依訴願法第三條
    第一項規定係指中央或地方機關就公法上具體事件所為之決定或其他公權力措施
    而對外直接發生法律效果之單方行政行為而言。至行政機關所為單純事實之敘述
    或理由之說明，既不因該項敘述或說明而生何法律上之效果者，自非行政處分，
    人民即不得對之提起訴願，改制前行政法院（現已改制為最高行政法院）四十四
    年判字第十八號、六十二年裁字第四十一號著有判例。又凡行政機關以已有行政
    處分存在，不得任意變更或撤銷為原因，明示或默示拒絕當事人之請求，甚至在
    拒絕之同時為先前處分添加理由者，均屬重覆處分，不生任何法律效果，其訴願
    期間仍自先前處分生效起算（吳庚著，行政法之理論與實用，增訂八版第三百三
    十九頁參照）。故行政機關之答覆若僅將前調查處理經過情形，重行敘明，而仍
    維持前原處分，未有所變更，即非係一新處分性質，自不得對之提起訴訟，請求
    撤銷。
四、本件原告於民國九十年五月二十九日向被告申請照原徵收價額收回台中市文小六
    十學校預定地被徵收之台中市○○區○○段二三九一、二三九七、二四０七、二
    四０四之一、二四００、二三九八、二三九八之五、二三九三、二三九二、二三
    七０之五、二四０九、二三九六之四、二四０五地號等土地，因至九十年十二月
    均未獲任何准否之處分，乃於九十年十二月十四日提起訴願，惟遭訴願決定以原
    處分機關即被告嗣業已作出九十一年一月十七日府地用字第０九一０００二七六
    八號函復「不予發還原徵收之土地」之處分，原告以被告未於法定期間應作為而
    不作為之理由所提起之訴願，其訴願理由已不存在為由，駁回原告之訴願，並諭
    知原告應對被告嗣後所為之上開處分，另案提起訴願。原告不服，提起本件行政
    訴訟，請求撤銷訴願決定及原處分（被告於九十一年一月十七日所作府地用字第
    ０九一０００二七六八號處分），並命被告應對「照原徵收價額收回文小六十學
    校預定地被徵收土地」，作成准予收回之行政處分﹔如收回有害公益，請求應依
    情況判決命被告賠償損害，以市價計，應賠償原告各如原告九十三年六月二十九
    日準備書狀（一）附表一所載金額，並自起訴狀繕本送達之日起至清償日止，按
    年息百分之五計算之利息等語。
五、經查，本件原告就其等原所有嗣經被告徵收作為台中市文小六十學校預定地之台
    中市○○區○○段二三九一、二三九七、二四０七、二四０四之一、二四００、
    二三九八、二三九八之五、二三九三、二三九二、二三七０之五、二四０九、二
    三九六之四、二四０五地號等土地，前以本案核准之徵收計畫進度預定自七十九
    年八月開工，八十五年九月完工，卻遲至八十五年九月二十四日始完成第一期之
    整地、簡易圍籬、運動場等設施工程之發包作業，未再發包興建學校主體工程，
    尚未開始使用土地，未照計畫期限於八十五年九月完工，符合都市計畫法第八十
    三條第二項規定「不依照計畫期限使用」之情形，原告為原土地所有權人，得照
    原徵收價額收回土地為由，於八十五年十二月二十五日委任訴外人鄭昭豐向被告
    請求就系爭土地照原徵收價額收回，經被告依法陳報原核准徵收之台灣省政府以
    八十六年八月十三日八六府地二字第七四三四四號函核准同意依被告（用地單位
    教育局）所擬意見不予發還後，以八十六年九月八日八六府地用字第一二三四三
    二號函復原告否准其收回之申請。該申請案雖由鄭昭豐具名提出，被告亦係對鄭
    昭豐為函復，惟查依鄭昭豐該「聲請書」說明二表明：「聲請人鄭昭豐受前述「
    文小六十」土地所有權人之委任，全權處理本件發還土地之事務，並指定聲請人
    為送達代收人，有關本件聲請之准、駁、補正、通知等相關文件，請向聲請人送
    達。」等語，該「聲請書」並附有原告等人所出具之委任契約書，委任契約書載
    明：「立契約書人甲○○等二十八名如附表名冊（以下簡稱甲方），為處理台中
    市○○區○○段二三九一等地號十三筆土地被台中市政府徵收，特委託鄭昭豐（
    以下簡稱乙方），處理有關發還徵收土地之事務。雙方同意訂立本契約條款如後
    ：壹、委任事項：甲方所有坐落於台中市○○區○○段二三九一等地號十三筆（
    如附表名冊一、二）被台中市政府於民國七十九年徵收為「文小六十」用地，因
    台中市政府未依徵收計畫使用，並於徵收後滿五年不履行使用，特委託乙方全權
    處理發還徵收土地之事務。貳、委任權限：甲方指定乙方為送達代收人，有收受
    本件關係文件之權限，及請求等概括委任。參、甲方非經乙方同意，不得將處理
    委任事務之請求權，讓與第三人。肆、本契約雙方同意延用民國八十三年十月十
    二日，及民國八十三年十月十五日等委任契約書與授權承諾書各項條款為存續委
    任之效力。伍、委任期限：雙方於本契約書生效日起至申請發還徵收土地之當然
    結果為止。˙˙˙」，有鄭昭豐「聲請書」、原告等委任契約書影本附於本院卷
    內可稽，該照價收回申請案處理經過並有被告八十六年六月二十一日現場會勘紀
    錄、台灣省政府八十六年八月十三日八六府地二字第七四三四四號函、被告八十
    六年九月八日八六府地用字第一二三四三二號函等附於原處分卷為證，可堪信實
    。嗣鄭昭豐就被告該否准處分，列名為當事人提起訴願、再訴願，遞遭決定駁回
    ，經原告等提起行政訴訟，惟遭最高行政法院八十九年度裁字第一二三九號裁定
    以：「˙˙˙訴外人鄭昭豐就該事件提起訴願及再訴願時，原告並未列名為當事
    人，一再訴願決定機關所為決定亦未將原告列為訴願人或再訴願人，足見其未經
    合法之訴願、再訴願程序。茲原告逕向本院提起行政訴訟，揆諸首開說明，自非
    合法。」為由，駁回原告起訴。則被告上開八十六年九月八日八六府地用字第一
    二三四三二號否准原告請求收回原被徵收土地之行政處分即告確定，原告自不得
    以相同理由再次向被告申請收回被徵收土地。
六、迺原告等二十九人另於九十年五月二十九日復以相同理由向被告申請照原徵收價
    額收回台中市文小六十學校預定地被徵收之台中市○○區○○段二三九一、二三
    九七、二四０七、二四０四之一、二四００、二三九八、二三九八之五、二三九
    三、二三九二、二三七０之五、二四０九、二三九六之四、二四０五地號等土地
    （按其中第二四０九地號土地原所有權人張爐於八十六年九月十二日死亡，由黃
    ○○繼承﹔第二三七０之五、二三九二地號土地原所有權人廖永棟於八十五年十
    月五日死亡，由宙○○、玄○○、Ｃ○○、Ｄ○○、Ｅ○○繼承，依民法第五百
    五十條規定「委任關係，因當事人一方死亡、破產或喪失行為能力而消滅。但契
    約另有訂定，或因委任事務之性質，不能消滅者，不在此限。」則廖永棟雖於八
    十五年十月五日死亡，惟依上述其與訴外人鄭昭豐間所訂之委任契約觀之，委任
    關係並不因廖永棟之死亡而消滅，從而廖永棟之五名繼承人，雖未列名前次申請
    案，並不影響系爭土地前已經土地所有權人曾經申請收回之認定，其中繼承人宙
    ○○、玄○○部分，於九十年五月二十九日具名向被告申請收回被徵收土地，並
    循序提起本件行政訴訟，另Ｃ○○、Ｄ○○、Ｅ○○雖未具名提起，惟嗣經本院
    於訴訟中，以系爭土地為繼承人全體公同共有之權利，訴訟標的有合一確定之必
    要，亦另以九十三年度訴更一字第二號裁定命該等三人參加訴訟在案﹔至第二三
    九三、二四０五地號土地原所有權人呂定周，於本件訴訟繫屬中之九十三年三月
    一日死亡，已由繼承人丙○○聲明承受訴訟在案）。則原告等二十九人（其中地
    主張爐部分由原告黃○○起訴、地主廖永棟部分由原告宙○○、玄○○起訴）就
    本件收回被徵收土地案，既曾於八十五年間委由訴外人鄭昭豐提出申請，並經被
    告否准在案，則原告等於九十年五月二十九日就同一事件重新申請，被告自無重
    為處分之必要，被告即使未重行函復，亦無何怠為處分之情事，嗣被告九十一年
    一月十七日府地用字第０九一０００二七六八號函復原告略以：「說明：一、依
    內政部九十一年一月二日台內地字第０九０００一七七六五－０號函辦理兼復台
    端等二十九人九十年五月二十九日聲請書。二、本案經本府查明核與土地法第二
    百十九條及都市計畫法第八十三條規定不符，並經內政部九十一年一月二日台內
    地字第０九０００一七七六五－０號函復同意本府不予發還原徵收之土地。」等
    語，核其函復內容僅是重述否准意思，並無重為決定之意，甚為明顯，揆諸首揭
    說明，其本身並未發生任何新的法律效果，係屬重覆處分。被告九十一年一月十
    七日府地用字第０九一０００二七六八號函既非行政處分，原告即不得對之提起
    訴願，原告以被告應作為而不作為，逕行提起訴願，訴願決定機關雖以被告嗣業
    已作出九十一年一月十七日府地用字第０九一０００二七六八號函復「不予發還
    原徵收之土地」之處分，原告以被告未於法定期間應作為而不作為之理由所提起
    之訴願，其訴願理由已不存在為由，駁回原告之訴願，並諭知原告應對被告嗣後
    所為之上開處分，另案提起訴願，其理由雖有未洽，惟結論並無二致，原告提起
    行政訴訟求為撤銷訴願決定及原處分（被告於九十一年一月十七日所作府地用字
    第０九一０００二七六八號處分）。並請求被告應對「照原徵收價額收回文小六
    十學校預定地被徵收土地」（如原告九十三年七月二十七日陳報狀附表一所示）
    ，作成准予收回之行政處分，尚非合法，應予駁回。
七、末按行政訴訟法第一百九十八條、第一百九十九條規定之情況判決，均以行政法
    院受理之撤銷訴訟合法為前提，本件原告撤銷之訴既非合法，原告訴之聲明第三
    項：倘因公益考量認為不宜判准前二項之聲明，請依行政訴訟法第一百九十八條
    情況判決規定，諭知原處分違法並依同法第一百九十九條第一項規定判命被告應
    給付原告各如原告九十三年六月二十九日準備書狀（一）附表一所載金額，並自
    本起訴狀送達之日起至清償日止，按年利率百分之五計算之利息。亦難認為合法
    ，應併予駁回。兩造其餘實體上之爭執，毋庸再予審究，附此敘明。
據上論結，本件原告之訴及追加之訴均為不合法，爰依行政訴訟法第一百零七條第一
項第十款、第一百零四條、民事訴訟法第九十五條、第八十五條第一項前段、第七十
八條，裁定如主文。
中　　華　　民　　國     九十三     年      十      月      二十六      日
                 臺 中 高 等 行 政 法 院   第 四 庭
                                審 判 長 法  官　沈　應　南
                                         法  官　許　武　峰
                                         法  官　黃　淑　玲
右正本證明與原本無異。
如不服本裁定，應於裁定送達後十日內以書狀敘明理由，經本院向最高行政法院提起
抗告（須依對造人數附具繕本）；並應預繳送達用雙掛號郵票三九○元（三十四元及
五元郵票各十份)。
中　　華　　民　　國     九十三     年      十      月      二十六      日
　　　　　　　　　　　　　　　　　　 法院書記官　許  巧  慧
